最高法院刑事判決　　　　　　九十四年度台上字第四七八一號
　　上　訴　人　丙○○
　　　　　　　　　　　　136號（另案在台灣東成技能訓練所
　　　　　　　　　　　　執行中）
　　　　　　　　甲○○
　　　　　　　　　　　　57巷.
　　上 列一 人
　　選任辯護人　蔡陸弟律師
　　上　訴　人　乙○○
　　　　　　　　　　　　247.
　　　　　　　　丁○○
　　　　　　　　　　　　106號（另案在台灣高雄第二監獄執
　　　　　　　　　　　　行中）.
上列上訴人等因殺人等罪案件，不服台灣高等法院高雄分院中華
民國九十三年十月十九日第二審更審判決（九十三年度上重更(一)
字第一一號，起訴案號：台灣高雄地方法院檢察署九十一年度偵
字第四三四三、五二一二、九三０一號），提起上訴，本院判決
如下：
    主  文
原判決關於丙○○、甲○○部分及丁○○、乙○○持有手槍暨妨
害自由部分撤銷，發回台灣高等法院高雄分院。
其他上訴駁回。
    理  由
一撤銷發回部分（即丙○○、甲○○部分及丁○○、乙○○持有
手槍暨妨害自由部分）
本件原判決撤銷第一審關於上訴人丙○○未經許可寄藏手槍、妨
害自由、殺人；上訴人丁○○、甲○○、乙○○持有手槍部分之
科刑判決，改判論處上訴人丙○○以未經許可寄藏手槍及殺人罪
刑，論處上訴人丁○○、甲○○、乙○○以共同未經許可持有手
槍罪刑；及維持第一審關於論處上訴人丙○○以共同未經許可持
有手槍罪刑，論處上訴人甲○○、丁○○、乙○○以共同以非法
方法剝奪人之行動自由罪刑部分之判決，駁回上訴人丙○○、丁
○○、甲○○、乙○○（下稱上訴人等四人）該部分在第二審之
上訴，固非無見。
惟按：(一)、採為判決基礎之證據資料，必須經過調查程序，而顯
出於審判庭，始與直接審理主義相符合，否則其所踐行之訴訟程
序，即屬違背法令。又證物應提示被告令其辨認，為刑事訴訟法
第一百六十四條所明定。原判決認定上訴人等四人以一行為同時
寄藏或持有手槍、子彈等情，係以扣案之手槍、子彈為主要之憑
據。然依卷內資料，原審於審判期日雖依本院前次發回意旨，調
取扣案之手槍二支予以提示調查（見上更(一)卷(一)第二二七頁、卷
(二)第六十六頁）；然就子彈部分，則歷經第一審、原法院前審，
以迄原審均未調取提示，予上訴人等四人以辨識、辯論之機會，
亦未說明有何無法調取實物之事由，即逕採為論罪之基礎，於法
仍屬有違。(二)、判決雖載理由，但不能憑以斷定其所為論述之根
據者，即屬理由不備。原判決認定：上訴人丁○○、甲○○與丙
○○基於持有槍、彈之犯意聯絡，於民國九十年十二月底某日，
由丙○○將其原受託寄藏之扣案美製九０口徑大型手槍一支、子
彈三十顆及其購買持有之扣案義大利九二制式手槍一支、子彈三
十六顆（子彈部分共六十六顆，嗣因丙○○擊發二顆及鑑驗試射
滅失六顆，尚存扣案之五十八顆）交予甲○○，再轉交予丁○○
置放在其高雄縣梓官鄉○○村○○路一０二巷二十五號處；嗣再
由甲○○於九十一年一月初某日，自丁○○處取出交還丙○○繼
續存放在高雄縣梓官鄉蚵子寮漁港附近之貨櫃內等情部分。係以
上訴人丁○○於警詢及第一審偵、審中坦承：甲○○於九十年底
（即十二月間）曾將二支手槍帶至伊家中，其中一支係卷附照片
所示之義大利九二制式手槍，甲○○表示係丙○○要寄放的，嗣
因被伊之女友賴雅萍發現，伊於九十一年一月初，請甲○○取回
等語，及證人賴雅萍於警詢時證稱：伊曾於九十年十二月底，看
見丁○○拿二支槍藏放在房間床頭櫃旁抽屜內等詞，為其論據（
見原判決第十一頁，理由二之(二)）。然查上訴人丁○○及證人賴
雅萍上開供述如果可信，似僅足以證明上訴人丁○○、甲○○二
人受丙○○之託，共同持有扣案之義大利九二制式手槍及另一支
型式不明之手槍等情，惟丁○○、甲○○二人，是否於前揭時、
地，尚同時受丙○○之託，而與丙○○共同持有子彈六十六顆？
又上開型式不明之手槍是否即係扣案之美製九０口徑大型手槍？
則非全無疑義而仍待釐清。原審未詳加調查說明，遽為判決，難
謂無調查職責未盡及判決不載理由之違法。(三)、以強暴之方法剝
奪人之行動自由時，若無傷害之故意，而於實施強暴行為之過程
中，致被害人受有傷害，乃實施強暴之當然結果，固不另論傷害
罪。惟妨害自由罪，並非以傷人為當然之手段，若行為人另具有
傷害故意，且發生傷害結果，自應成立傷害罪名，如經合法告訴
，即應負傷害罪責，而與妨害自由罪有方法結果之牽連關係，按
刑法第五十五條之規定從一重處斷。本件關於上訴人丙○○殺人
及丁○○、甲○○、乙○○妨害自由部分（即原判決事實欄第五
項部分），原判決係認定：上訴人等四人與曾國晉（經第一審通
緝）於九十一年二月七日凌晨四時許，在高雄縣梓官鄉○○村○
○○路「阿丁檳榔攤」內共同毆打被害人蔡調發，並基於妨害自
由之犯意聯絡，欲將蔡調發強拖出去，因蔡調發奮力抵抗……，
丙○○即單獨起意，持上開美製大型手槍敲擊蔡調發頭部，使受
一星茫狀裂傷口，同時手槍不慎走火，子彈由上朝下射穿「阿丁
檳榔攤」門旁之鐵皮屋浪板處。嗣丁○○等人見無法迫使蔡調發
就範，復將蔡調發推入「阿丁檳榔攤」內，丙○○見蔡調發如此
強悍難馴，益加憤怒……，竟逸脫與丁○○等人之意思聯絡範圍
，而獨自基於殺人之故意，持該大型手槍抵住蔡調發稍偏左上腹
部位開槍，子彈進入蔡調發體內後經大網膜、大腸繫膜，貫穿右
腎頂部，自身體後側右腰部穿出，因而致腹腔內大量出血（嗣不
治死亡）。丙○○見蔡調發已無力抵抗，即喝令丁○○等人將蔡
調發拖出去，蔡調發奄奄一息地對在場之人表示：「我的命到今
天了」，即被丁○○等人帶離「阿丁檳榔攤」，以此暴力方式剝
奪蔡調發之行動自由等情。並於理由內說明：上訴人丙○○持槍
毆擊蔡調發頭部使受星茫狀裂傷，業經蔡調發之兄蔡調木告訴，
應成立傷害罪，而與其殺人及共同以非法方法剝奪行動自由罪，
應依牽連犯之規定，從一重論以殺人罪；上訴人丁○○、甲○○
、乙○○三人則係單純犯共同以非法方法剝奪行動自由罪等旨（
見原判決第二十四至二十六頁，理由三、四）。然依卷附之台灣
高雄地方法院檢察署鑑定驗斷書及解剖紀錄報告所載，被害人蔡
調發除前揭原判決認定為丙○○所擊傷之頭部左側頂部星茫狀裂
傷外，其右額、右眉上方、上唇內緣、左面頰、右鎖骨、左手臂
、右手掌、右手肘、右上肢、左額部等處亦均受有擦傷、裂傷或
皮下瘀血等傷害（見相驗卷第八至十二頁、第三十三至四十一頁
）。原判決既認定上訴人等四人與在逃之曾國晉於押走被害人蔡
調發之前，曾共同毆打蔡調發，則上述傷害是否係上訴人等四人
與曾國晉共同毆打所致？如屬肯定，被害人蔡調發之兄蔡調木既
已表示追究告訴之意，上訴人丁○○、甲○○、乙○○三人何以
不另成立傷害罪名？其傷害與非法剝奪行動自由罪之間，有如何
之法律關係？凡此攸關法律適用之事項，自有究明之必要。原判
決未依本院前次發回意旨詳加論斷說明，以致瑕疵仍然存在，亦
屬無可維持。(四)、意圖供犯罪之用而持有手槍，嗣以該手槍犯妨
害自由罪，如其意圖所犯之罪包含妨害自由在內，應認定其持有
手槍與妨害自由罪兩罪間有方法結果之牽連關係，依刑法第五十
五條從一重處斷；若單純持有手槍或意圖所犯之罪為妨害自由以
外之其他犯罪，以後另行起意以該手槍妨害自由，則其所犯持有
手槍罪與妨害自由罪，即應依刑法第五十條併合處罰。本件依原
判決認定之事實，上訴人丙○○、丁○○、甲○○於九十年十二
月間，原即共同持有手槍、子彈，嗣於九十一年二月七日凌晨，
始又持該手槍、子彈對被害人蔡調發犯殺人（此部分係丙○○單
獨所犯）、妨害自由等罪，是原判決就丙○○、丁○○、甲○○
所犯共同持有手槍、子彈罪，依想像競合犯之規定，從一重論以
共同持有手槍罪，並認與丙○○另犯之殺人及丁○○、甲○○另
犯之共同妨害自由罪應予分論併罰，固屬的論。然查關於上訴人
乙○○部分，原判決認定乙○○係於案發當日即九十一年二月七
日凌晨，經丙○○電請在逃之曾國晉邀約後，始與丙○○、丁○
○、甲○○等人共同持有上開手槍、子彈等情。倘若不虛，則乙
○○與其他共犯共同持有手槍、子彈之初，是否即有供犯罪用之
意圖？其持之強押被害人蔡調發，所犯共同持有手槍、子彈罪（
依想像競合犯從一重論以共同持有手槍罪）與共同妨害自由罪之
間，有無方法結果之牽連關係？即非全無研求之餘地。原判決未
詳為調查說明，逕與原即無故持有手槍之其他共犯同其評價，而
予分論併罰，自有可議。以上或為上訴意旨所指摘，或為本院得
依職權調查之事項，應認原判決關於上開部分仍有撤銷發回之原
因。
二上訴駁回部分（即丁○○、乙○○遺棄部分）
按刑事訴訟法第三百七十六條所列各罪之案件，經第二審判決者
，不得上訴於第三審法院，為該法條所明定。本件關於上訴人丁
○○、乙○○遺棄部分，原審係維持第一審依刑法第二百九十三
條第一項及其他相關規定，論處丁○○、乙○○二人以共同遺棄
無自救力之人罪，各處有期徒刑參月部分之判決，駁回檢察官及
丁○○、乙○○二人該部分之第二審上訴。經核此部分係屬刑事
訴訟法第三百七十六條第一款之案件，依首開說明，既經第二審
判決，自不得上訴於第三審法院，丁○○、乙○○二人竟復提起
上訴，顯為法所不許，應予駁回。
據上論結，應依刑事訴訟法第三百九十七條、第四百零一條、第
三百九十五條前段，判決如主文。
中　　華　　民　　國　九十四　年　　九　　月　　二　　日
                      最高法院刑事第七庭
                          審判長法官  林　增　福
                                法官  邵　燕　玲
                                法官  張　清　埤
                                法官  陳　世　雄
                                法官  陳　朱　貴
      本件正本證明與原本無異
                                      書  記  官
中　　華　　民　　國　九十四　年　　九　　月　　七　　日
                                                   Ｙ
